臺中高等行政法院判決　　　　　　　　　　　　　　　九十年度訴字第一五○三號
　　　　　　　　　　　　　　　.
　　原　　　告　甲○○
　　代　表　人　乙○○
　　訴訟代理人　丙○○
右當事人間因綜合所得稅事件，原告不服財政部中華民國九十年八月二十一日台財訴
字第○八九○○五二五八五號訴願決定，提起行政訴訟。本院判決如左︰
　　主  文
原告之訴駁回。
訴訟費用由原告負擔。
　　事  實
甲、事實概要：緣原告民國八十六年度綜合所得稅結算申報，經被告所屬員林稽徵所
    核定綜合所得總額為新台幣（下同）二、七三九、二八六元，應補稅額三七三、
    九六三元，原告不服，就原核定其配偶執業之林淑琴事務所之稅捐、加班費及利
    息支出等項目，申經復查結果，執行業務所得減列一○、七六六元，綜合所得總
    額變更核定為二、七二八、五二○元，原告仍不服，就利息支出及業務收入項目
    提起訴願，經遭駁回，遂提起行政訴訟。
乙、兩造聲明：
一、原告聲明求為判決：訴願決定及原處分（復查決定）均撤銷。
二、被告聲明求為判決：原告之訴駁回。
丙、兩造之陳述：
壹、原告起訴及補充意旨略以：
一、原告所有座落彰化縣員林鎮○○路三九○巷四九號之房地，係配偶林淑琴以原告
    名義向中國商業銀行員林分行（下稱中國商銀）貸款，並供林淑琴開設之事務所
    使用一情，業經被告復查屬實，故准予列支地價稅一○、七七六元為執行業務費
    用。該房地係由林淑琴支付價金購置，因夫妻關係而登記在原告名下，且由林淑
    琴以原告名義向中國商銀貸款，並供林淑琴開設之事務所無償使用，故原告於八
    十六年度綜合所得稅結算申報時，申報林淑琴之執行業務費用時，並未列有租金
    支出，僅將由林淑琴就該房屋貸款所支付之利息五五二、六五九元列為執行業務
    費用，又因原告並無薪資所得，不可能負擔該購屋價金或利息支出，則該利息支
    出自屬執行業務之直接必要費用，被告未准予列為執行業務費用，顯有違誤，此
    無異逼使原告應將該房屋出租予其配偶林淑琴作事務所使用，再由林淑琴將租金
    支出列為執行業務費用，而顯與夫妻人倫關係有違，是原告既未將其所有房屋出
    租予林淑琴，且未經林淑琴列有租金支出，則將該房屋貸款之利息支出認列為執
    行業務費用，自屬必要合理。
二、次依原告提供之支票代收簿所載，林淑琴自八十六年九月三十日起至八十六年十
    二月三十一日止，按月共有四張面額均為七萬元之支票轉入原告之中國商銀帳戶
    內，且該等金額於存入原告帳戶內後，亦隨即轉作前開事務所使用房屋之房貸支
    出，另自八十六年一月份起至八十六年八月份止，原告帳戶內每月份之存入金額
    及房貸支出情形，亦有相同之狀況，而該每月份之存入金額，亦均由林淑琴存入
    ，足證該房貸利息支出確係由使用該房屋作為事務所使用之林淑琴負擔至明，訴
    願決定認依前開支票代收簿所載，僅能證明確有二十八萬元轉入原告帳戶，而卻
    無法證明確與系爭利息支出有關，其利息支出不得列為費用云云，顯非可採。
三、另本件有關業務收入部分，原告於復查階段雖未就業務收入項目表示不服，然因
    原告於八十六年度綜合所得稅結算申報，經被告核定綜合所得總額二、七三九、
    二八六元，應補稅額三七三、九六三元後，業已表示不服申請復查，則有關原告
    之八十六年度綜合所稅即未確定，原告自得併同利息支出部分提起訴訟。本件原
    告八十六年度綜合所得稅結算申報，原列報業務收入四、六六一、五○○元，並
    表明有設帳，申報通知查帳。詎被告於初查時竟未查帳，逕依財政部八十七年二
    月十九日台財稅第八七一九二七九○一號函核定該事務所全年業務收入五、六九
    ○、○○○元。惟上開函係迨於八十七年二月十九日始行發布，其未規範下一年
    度之收費標準，竟溯及訂頒調整前一年度即八十六年度記帳業者之收費標準，顯
    已違反租稅法定主義，使早已於八十六年間向客戶收費之記帳業者無所適從，並
    已侵害行政法上之信賴保護原則。又林淑琴既有依其實際收費記帳申報，並申報
    為查帳案件，則依實質課稅原則，被告自應查帳核定，其不為查帳核定，即逕以
    頒定收費標準核定業務收入，顯已違反實質課稅原則。
貳、被告答辯意旨略以：
一、利息支出：
（一）本件原告列報當年度其配偶林淑琴君執業之林淑琴事務所利息支出五五二、六
      五九元，經被告所屬員林稽徵所以其取具之憑證為原告之利息支出，遂予以全
      數剔除；原告不服，訴稱事務所之房屋雖為其所有（事務所之負責人為其配偶
      ），惟利息均由事務所負擔，並以取得金融機構之利息繳款書為憑等情申請復
      查。經被告查以本件系爭利息支出係事務所負責人林淑琴君以其配偶（即申請
      人）名義向中國商銀員林分行借款，依財政部七十三年五月七日台財稅第五三
      二一九及八十三年二月二日台財稅第八三一五八二二○○號函釋規定其利息支
      出不得列報執行業務費用，復查後遂仍維持原核定，訴願決定亦持與被告相同
      論見予以駁回。
（二）按系爭利息支出係執行業務者林淑琴以配偶名義即原告向銀行借款購置房屋供
      執行業務使用，則其利息支出依前揭財政部函釋規定自不得列為執行業務費用
      ，被告依規定核處，亦無違法不妥之處。
二、業務收入：
（一）查本件原告八十六年度綜合所得稅結算申報，原列報其配偶執業之林淑琴事務
      所之業務收入為四、六六一、五○○元，經被告所屬員林稽徵所依據財政部八
      十七年二月十九日台財稅第八七一九二七九○一號函訂頒未具會計師資格，其
      代為記帳者，每家每月直轄市及省轄市二、五○○元，縣二、○○○元之標準
      調整後，核定該事務所全年業務收入為五、六九○、○○○元。原告於復查階
      段並未就該項目申請復查，於訴願階段方就該項目提起訴願，案經財政部訴願
      決定駁回在案。
（二）是該系爭業務收入項目，原告並未先踐行復查程序而逕為行政爭訟，參諸前行
      政法院六十二年判字九十六號判例意旨，自為法所不許。
　　理  由
一、按「非屬執行業務之直接必要費用不得列為執行業務費用。」為執行業務所得查
    核辦法第第十四條所明定。又「執行業務者以配偶名義向銀行貸款購置房屋供執
    行業務使用，其利息支出認列疑義如說明。說明：三執行業務者以妻名義向銀行
    貸款供執行業務使用，其利息支出不得列為執行業務費用。」、「執行業務者以
    配偶名義向銀行借款購置房屋供執行業務使用，其利息支出不得列為執行業務費
    用，惟如符合所得稅法施行細則第二十四條之三規定之要件者，該利息支出得依
    所得稅法第十七條第一項第二款第二目第五小目規定，適用購屋借款利息列舉扣
    除。」，分別為財政部七十三年五月七日台財稅第五三二一九及八十三年二月二
    日台財稅第八三一五八二二○○號函所明釋。
二、本件原告八十六年度綜合所得稅結算申報，經被告所屬員林稽徵所核定綜合所得
    總額為二、七三九、二八六元，應補稅額三七三、九六三元，原告不服，就原核
    定其配偶執業之林淑琴事務所之稅捐、加班費及利息支出等項目，申經復查結果
    ，執行業務所得減列一○、七六六元，綜合所得總額變更核定為二、七二八、五
    二○元，原告仍不服，就利息支出及業務收入項目提起訴願，經遭駁回，遂提起
    行政訴訟，關於利息支出部分，訴稱其所有坐落彰化縣員林鎮○○路三九○巷四
    九號之房地，係配偶林淑琴支付價金購置，因夫妻關係而登記在原告名下，並以
    原告名義向中國商銀員林分行貸款，並供林淑琴開設之事務所使用，原告於八十
    六年度綜合所得稅結算申報時，申報林淑琴之執行業務費用時，並未列有租金支
    出，林淑琴就該房屋貸款所支付之利息五五二、六五九元，自屬執行業務之直接
    必要費用，被告未准予認列，顯有違誤云云。
三、經查，本件依原告所主張之事實，係原告所有坐落彰化縣員林鎮○○路三九○巷
    四九號之房地，供其配偶林淑琴開設之事務所使用，惟我國不動產之產權採登記
    主義，該房地既登記為原告所有，此為原告所是承，則原告依法為所有權人，按
    使用他人之不動產通常為基於無償使用或租賃之法律關係，其配偶林淑琴既係使
    用該房地作為事務所之用，因其與原告雙方並未有約定租金之支出，縱使原告所
    稱該房地係林淑琴支付價金購置，因夫妻關係而登記在原告名下，並以原告名義
    向中國商銀員林分行貸款，又原告並無薪資所得，不可能負擔該購屋價金或利息
    支出等節屬實，惟向他人承租房屋之租金支出，與夫妻間財務上支援而由一方為
    他方繳購屋貸款利息係屬二事，二者不得相提併論，此與夫妻人倫關係亦無涉。
    原告與其配偶林淑琴既未約定林女所繳之購屋貸款利息，係林女使用該房地為事
    務所之代價，即類似租賃之法律關係，自難認原告配偶林淑琴所支出該房地之利
    息，為其執行業務費用，被告引上開財政部七十三年五月七日台財稅第五三二一
    九及八十三年二月二日台財稅第八三一五八二二○○號函釋意旨，未准原告認列
    其配偶林淑琴之執行業務費用，並無不合，而財政部此二函釋未違有關法律規定
    及立法意旨，自得予援用。綜上所述，關於本件原告八十六年度綜合所得稅結算
    申報利息支出部分，原處分尚無違誤，訴願決定遞予維持，亦無不合。此部分原
    告起訴意旨，難認為有理由，應予駁回。
四、次按原告之訴起訴不合程序或不備其他要件之情形者，行政法院應以裁定駁回之
    。行政訴訟法第第一百零七條第一項第十款定有明文。關於本件原告八十六年度
    綜合所得稅結算申報，原告配偶林淑琴執行事務收入部分，按原告對被告此核定
    稅捐之處分如有不服，應依稅捐稽徵法法第三十五條第一項第一款之規定，於被
    告核定稅捐之通知書（原課稅處分）送達後，於繳納期間屆滿翌日起算三十日內
    ，向被告申請復查。經查，原告於復查程序中，並未就此部分表示不服，此為原
    告所是承，並有原告復查申請書附原處分卷（八十二頁）可佐，是本件被告此部
    分核定原告配偶林淑琴執行事務收入部分業已確定，原告關於此部分再提起行政
    訴訟，依首開說明，自非適法，訴願決定此部分予以維持，亦無不合，是原告此
    部分之訴為不合法，併予駁回。至原告主張對被告核定其八十六年綜合所得稅，
    應補稅額三七三、九六三元後，業已表示不服申請復查，則其八十六年度綜合所
    稅即未確定，自得併同利息支出部分提起本件訴訟等云。惟依上述原告復查申請
    書，原告申請復查之項目為他其配偶林淑琴執行業務費用之稅捐、加班費及利息
    部分，並未有業務收入部分，其申請復查後，該年度綜合所得稅雖未確定，但其
    配偶林淑琴業務收入部分，與該年度其業務費用，二者可分別計算，並無與之相
    牽連而影響該年度所得稅核課之情形，是原告此部分主張，亦難認有據，併予敘
    明。
據上論結，本件原告之訴為一部不合法，一部無理由，依行政訴訟法第一百九十五條
第一項後段、第九十八條第三項前段，第一百零七條第一項第十款、第一百零四條，
判決如主文。
中　　華　　民　　國　　九十一　　　年　　　一　　　　月　　　九　　　　日
                 臺 中 高 等 行 政 法 院   第 四 庭
                                審 判 長 法  官　沈　應　南
                                         法  官　黃　淑　玲
                                         法  官　許　武　峰
右正本證明與原本無異。
如不服本判決，應於判決送達後二十日內向本院提出上訴書狀，其未表明上訴理由者
，應於提起上訴後二十日內向本院提出上訴理由書（須依對造人數附具繕本）；如於
本判決宣示或公告後送達前提起上訴者，應於判決送達後二十日內補提上訴理由書（
須附繕本）。未表明上訴理由者，逕以裁定駁回。
提起上訴應預繳送達用雙掛號郵票拾份(每份三十四元)。
中　　華　　民　　國　　九十一　　　年　　　一　　　　月　　　九　　　　日
                                     法院書記官  詹  靜  宜
